臺灣臺中地方法院民事判決　九十二年度訴字第三一四九號
　　原　　　告　　譽理企業有限公司
　　法定代理人　　丁○○
　　訴訟代理人　　張昱裕　律師
　　複　代理人　　戊○○　律師
　　被　　　告　　總元營造有限公司
　　法定代理人　　甲○○○
　　訴訟代理人　　鄭雪櫻　律師
右當事人間履行買賣契約事件，本院於九十三年十月二十二日言詞辯論終結，判決如
左：
    主    文
被告應給付原告新台幣貳佰肆拾貳萬柒仟捌佰伍拾伍元，及自民國九十二年十一月二
十八日起，至清償日止，按年息百分之五計算之利息。
原告其餘之訴駁回。
訴訟費用由被告負擔百分之六十，餘由原告負擔。
本判決原告勝訴部分，於原告以新台幣捌拾壹萬元為被告供擔保後，得為假執行；被
告如以新台幣貳佰肆拾貳萬柒仟捌佰伍拾伍元為原告預供擔保後，得免為假執行。
原告其餘假執行之聲請駁回。
    事實及理由
一、原告主張：被告公司將向訴外人總員建設股份有限公司（下簡稱總員公司）所承
    攬之台中市九十年中工建字第二八三號「奇摩市」房地案基礎整地工程，轉包予
    原告。其後兩造於九十一年二月六日，由原告公司總經理乙○○（已更名為黃戊
    奎）與被告公司陳銘賢經理協議，並談妥土方單價與工程範圍，且原告受被告所
    託先行代墊支付辦理棄土證明相關費用，及完成整地工程，俾利被告向台中市政
    府申報開工，此部分報酬及代墊款尚未與被告結算。兩造再於九十二年六月六日
    ，由原告派員黃戊奎與被告公司負責人甲○○○先生協議，就該工地地下室挖土
    運棄所產生之土方成立買賣契約，由原告以每立方公尺新台幣（下同）二十元價
    格，買受該工地所挖出之土方（實方）三萬四千八百八十七立方公尺，總價為六
    十九萬七千八百四十元。原告與被告簽署成立買賣契約後，即將該買賣標的物，
    另與訴外人全台砂石股份有限公司（下稱全台公司）成立買賣契約，約定原告應
    於九十二年八月十日左右，交付上開工地所挖出之土方（鬆方）約四萬立方公尺
    土方予全台公司，每立方公尺價格為一百五十五元，並收受簽約金二百萬元，同
    時約定爾後如原告無法履約應返還簽約金外，更應賠償二倍簽約金予全台公司。
    詎被告日前獲悉因砂石價格飆漲，不甘低價出售棄土予原告，乃另行與他人議價
    ，並拒絕履行兩造之買賣契約。原告獲悉被告有毀約意向後，曾以律師函催告履
    行，豈知被告竟否認兩造有成立買賣契約之事實，足證被告有毀約之意思。惟若
    被告果真拒絕給付買賣標的物，且另出售他人，則原告因被告債務不履行，除受
    有四百五十二萬元消極損害外，亦將陷於無法交付土方給全台公司之違約情事，
    全台公司因上開違約向原告請求償五百萬元，此乃被告債務不履行所致，為此依
    買賣契約債務不履行，可歸責於債務人之事由，先行於四百萬元之範圍內請求被
    告賠償，並聲明：被告應給付原告四百萬元，及自起訴狀繕本送達翌日（即九十
    二年十一月二十八日）起，至清償日止，按年息百分之五計算之利息；並陳明願
    供擔保，請准宣告假執行。
二、被告則以：原告起訴主張兩造就系爭土方有成立買賣契約並非事實，亦無理由，
    原告所提出之報價單，僅是原告向被告陳報承購價格而已，雙方並未正式簽訂買
    賣契約。被告雖曾委託原告辦理棄土證明及整地事宜，惟未與原告簽訂任何土方
    買賣契約，原告確實有向被告報價，但未正式簽約，即表示兩造尚在磋商中，依
    民法買賣契約之規定，本件兩造對於買賣契約有關買賣價金及買賣標的物（土石
    方之總數）等必要之點完全未約定，雙方互相意思表示尚未一致，兩造間並未締
    結任何買賣契約之法律關係。揆諸系爭報價單上，付款辦法完全空白記載，兩造
    若經締結買賣契約，則原證一報價單上之付款辦法（有關棄土之數量、價金之總
    數、簽約金及付款方事等條款）何以完全未約定，而完全空白？原告並無任何違
    約之情事，原告之訴顯無理由等語資為抗辯。並聲明：原告之訴及假執行之聲請
    均駁回；如受不利判決，被告願供擔保，請准宣告免為假執行。
三、本件兩造經協議整理爭點及簡化後，不爭執之事實：
（一）被告確有將向訴外人總員公司所承攬台中市建工字第二八三號奇摩市房地案之
      基礎整地工程，交由原告施作。
（二）上開奇摩市工地所在地下室土方，已遭被告挖走，而不復存在。且實際挖取土
      方數量，為二萬八千五百六十三立方公尺。
（三）卷附九十二年六月六日報價單，確實存在。
四、兩造爭執之事實，及得心證之理由：
（一）兩造就九十年中工字第二八三號「奇摩市」房地案，所在工地之地下室所挖出
      之土方是否成立買賣契約？
  １、按當事人互相表示意思一致者，無論其為明示或默示，契約即為成立。當事人
      對於必要之點意思一致，而對於非必要之點，未經表示意思者，推定其契約為
      成立。關於非必要之點，當事人意思不一致時，法院依其事件之性質定之。民
      法第一百五十三條定有明文。本件原告主張被告有將其向訴外人總員公司，所
      承攬台中市建工字第二八三號奇摩市房地案之基礎整地工程，交由原告施作之
      事實，為兩造所不爭執。又原告於施作過程有向被告提出卷附報價單一份，欲
      向被告購買系爭工地地下室所挖出之土方，亦為被告所不爭執，原告主張兩造
      就系爭土方之買賣契約，業已意思合致，惟為被告所否認，經查：
      （１）本件原告固主張：其為被告辦理棄土證明及整地工程之際，即由原告之
            總經理乙○○與被告公司陳銘賢經理達成協議（約在九十一年二月六日
            左右），被告願意就日後該工地地下室挖土所產生棄土，無償贈與原告
            ，故報價單書寫「○」元，嗣後被告通知原告工地將動工，兩造即於九
            十二年六月六日，當日由黃戊奎與被告負責人甲○○○就棄土價格再行
            議價，因此時砂石價格上漲，被告乃毀約，不願將廢土無償贈與原告，
            甲○○○乃開價每立方公尺二十五元出售，由被告公司小姐將報價單上
            之阿拉伯數字「○」劃掉，書寫「２５」，原告認為太貴，且考量地上
            物甚多，要求降價，嗣雙方議價後終於達成每立方公尺二十元之決定，
            被告公司小姐乃將「２５」劃線刪除，改書寫「２０」，並由黃戊奎、
            甲○○○各自簽立名，以茲確認等事實，惟按系爭廢棄土方，依原告所
            稱出售予全台公司之價格，每立方公尺為一百五十五元，而被告以存證
            信函，向原告表示土方每立方公尺市價約一百六十五元之事實觀之，系
            爭報價單上之土方，依粗估為三萬四千八百八十七立方公尺，以上開雙
            方所陳稱之市價估算，其價值約為五百七十餘萬元至五百四十餘萬元之
            間，系爭土方其價值甚高，被告非至愚，何有無償贈與原告之理？原告
            主張被告曾同意將系爭土地將挖出之土方，無償贈與原告，顯屬無稽，
            應無可採。
      （２）又經比對卷附報價單之工程項目欄記載：「單位：立方公尺；數量：３
            ４８８７（鬆方：４５３５４）；單價：２０（原記載０及２５，均經
            刪除）；金額：６９７７４０（原記載：８７２１７５，經刪除）；備
            註：含垃圾清運。營業稅：內含」。說明欄中則記載：「１、挖土方運
            棄、含棄土證明。２、如有垃圾，乙方代為處理，不另計費」，報價單
            上並有「貴裕六月六日、乙○○六月六日之簽名」等事實。系爭單價欄
            確曾有過「０」及「２５」之記載，且經刪除，而最後記載之金額為「
            ２０」，顯見原告主張兩造就原告取得系爭廢棄土方，每立方公尺應再
            給付被告之金額，有協議並確定，與事實相吻合。兩造既曾就原告取得
            土方後，應再給付被告之每立方公尺價金為討論並成立合意，顯見系爭
            報價單之記載，非僅為原告單方報價而已，兩造就買賣標及給付對價之
            價金，應有論及，方屬事實。再參諸證人黃戊奎（即乙○○）到庭陳證
            ：「我是原告公司的總經理。」、「這份報價單是由被告公司的小姐所
            製作的，我只在報價單上面簽名，有關上面"貴裕"二字是由被告公司法
            定代理人甲○○○所簽名的，當初我跟被告約定，我幫被告開挖土方並
            幫他清運，被告不用給我工資，但是要把挖出的土方給原告公司，後來
            被告法定代理人跟我講土方的市場價格有調整，所以土方是要計算錢的
            ，也就是我幫被告挖土方還是不用錢，但是所挖出的土方要由我用錢來
            買，被告公司要求的單價是每立方公尺是二十五元，後來我跟被告法定
            代理人協商說地上物太多了，所以要求降價為二十元，並由我簽名再由
            被告總經理確認簽名，被告公司才影本一份給我，隔天我們就進場施作
            ，清除地上物，但是土方沒挖，因為要等放樣結束，後來被告就後悔不
            讓我們開挖，因為被告跟我們談的價錢，跟外面差很多被告稱土方在外
            面每立方公尺可以賣到一百多元，如果單純由我們開挖土方及清運地上
            物的話，工程費用差不多要三百多萬元．．．，當時沒有和被告訂定正
            式書面契約，只有口頭講我們之前也有向被告承包工程，也沒有定書面
            契約，因為原告是被告的協力廠商。」、「報價單對於如何付款沒有洽
            談也沒有約定訂金，因為我們已經幫被告代墊兩百多萬元的工程款，當
            初我們來開挖清運工程，也是口頭談，就是我們幫被告公司清運、開挖
            ，也是口頭談的沒有訂定書面契約，而且我們事後確實也為被告清除地
            上物並且報開工證明給被告公司，因為大家都是很熟悉的廠商互相信任
            ．．．」等語（詳參本院九十三年一月三十日言詞辯論筆錄），依黃戊
            奎上述所證：「．．．當初我跟被告約定，我幫被告開挖土方並幫他清
            運，被告不用給我工資，但是要把挖出的土方給原告公司，後來被告法
            定代理人跟我講土方的市場價格有調整，所以土方是要計算錢的，也就
            是我幫被告挖土方還是不用錢，但是所挖出的土方要由我用錢來買，被
            告公司要求的的單價是每立方公尺是二十五元，後來我跟被告法定代理
            人協商說地上物太多了，所以要求降價為二十元，並由我簽名再由被告
            總經理確認簽名，被告公司才影本一份給我，隔天我們就進場施作，清
            除地上物．．．」等情，及比對上述報價單上「．．金額６９７７４０
            （原記載：８７２１７５，經刪除）；備註：含垃圾清運」。以及說明
            欄中則記載：「１、挖土方運棄、含棄土證明。２、如有垃圾，乙方代
            為處理，不另計費」等記載，顯見被告應有將系爭工地即將出土之土方
            賣予原告，且原告與被告協商取得系爭工程所挖取之土方對價，應包括
            「１、原告為被告挖土方及清運之費用、清運地上物、代辦棄土證明等
            相關費用，原告就上開費用免除被告給付義務，以作為土方取得之對價
            之一，及２、原告應依挖出之土方數量，每立方公尺再給付被告二十元
            」。原告主張系爭土方，被告僅以每立方公尺二十元之價格賣予原告，
            及被告否認有出售系爭工地即將出土之土方，均與事實不符，委無足採
            。
      （３）再者，兩造商定之買賣標的為系爭工地即將出土之土方，惟系爭工地所
            將出土之土方數量，於業主申報開工時，雖有粗估其數量並向台中市政
            府工務局申報，然其實際數量，應於工程開挖完成後方得確定，此為兩
            造所明知，是報價單所載之士方體積數量，應是兩造粗估數量，兩造實
            際欲買賣之土方數量，應以實際出土之數量（最後挖取數量為二萬八千
            五百六十三立方公尺）為準。基上，按兩造既約定買賣土方之數量，且
            對被告取得土方之對價，亦商定為：「原告不對被告請求上開挖土方、
            清運之支出費用、代被告清運地上物之費用、及代辦棄土證明之相關墊
            款等費用，且原告再按實際挖出之土方數量，每立方公尺給付被告二十
            元」，兩造既就買賣標的及價金，已意思表示合致，是兩造間之買賣契
            約，依上開法文規定，應屬成立；又買賣契約本屬不要式契約，被告辯
            稱兩造未成立買賣書面契約，故買賣契約尚未完成云云，應無可採，且
            參諸原告向被告承包系爭工地之整地工程，清運垃圾、挖土及代墊棄土
            證明費用，亦未書立書面契約等情以觀，可見原告主張其為被告協力廠
            商，兩造甚為熟悉，故訂立買賣契約未書立書面，應屬可採。被告辯稱
            ：本件原告僅有報價，並未與被告商談買賣契約，進而否認兩造間有買
            賣契約存在，顯無可採。
（二）原告是否因被告債務不履行而受有損害？
  １、按系爭九十年中工字第二八三號「奇摩市」房地案所在工地之地下室挖土工程
      ，事後被告委由龍億營造有限公司（下簡稱龍億公司）辦理，而龍億公司將系
      爭廢土發包予訴外人榮傑工程行（負責人洪俊榮）完工，並將棄土賣予榮傑工
      程行，而挖出欲運棄之廢土數量，實際為二萬八千五百六十三立方公尺，此為
      兩造所不爭執，並有被告所提台中市政府工務局建造課現地勘驗紀錄一份、工
      程發包明細表一份在卷可參，按系爭工程所在地之地下室實際挖出之土方為二
      萬八千五百六十三立方公尺，被告本將該土方出售予原告，並同意由原告挖取
      運置，今被告竟另行將該廢土出售他人，並經由他人自工地中挖取，而不復存
      在，被告之給付自屬陷於給付不能狀態，應可認定。
  ２、因可歸責於債務人之事由致給付不能者，債權人得請求損害賠償，民法第二百
      二十六條第一項，定有明文。按被告將系爭工地所在地下室將挖出之土方，與
      原告議定對價出售予原告，本應由原告挖取系爭土方，惟被告事後違約，否認
      有出售之情事，並同意第三人挖取系爭土方，被告原應給付之標的物，因被告
      之行為，致無法給付，是本件債務人即被告有可歸責之事由，致給付不能之事
      實，應可認定，原告主張被告應負損害賠償責任，於法有據。
  ３、損害賠償除法律另有規定或契約另有訂定外，以填補債權人所受損害及所失利
      益為限。民法第二百一十六條第一項，定有明文。本件原告主張其於九十二年
      六月六日，與被告簽定砂石買賣契約後，旋於同年六月二十六日，以原告關係
      企業譽嘉通運有限公司（下簡稱譽嘉公司，法定代理人與原告相同）名義與全
      台公司訂立買賣契約，由原告將上開砂石以每立方公尺一百五十五元價額，轉
      售全台公司。惟因被告毀約，擅將上開砂石以一百四十元價格，出售榮傑工程
      行並全數交付，造成原告遭受財產上之積極損害與消極損害，因原告以每立方
      公尺二十元價格買入砂石，再以每立方公尺一百五十五元價格出售全台公司故
      每一立方公尺原告可賺取差價一百三十五元。而每立方公尺砂石搬運成本（業
      界稱為『挖方』即砂石裝載上車成本）平均以十五元計算原告每立方公尺實際
      可獲一百二十元之利益。扣除依兩造買賣契約約定，尚應包含清運地上垃圾，
      而原告總計清除三千五百立方公尺垃圾，依市場行情，原告之成本為每立方公
      尺清運費八十元，故此部分原告成本為二十八萬元。總計原告向被告買受四萬
      五千三百五十四立方公尺砂石（鬆方：土方直接挖起來放在車上面就叫做鬆方
      ，也就是車上方，體積外表看起來會比實際還要多，所以鬆方數字會比實際挖
      的土方還要多，原告轉賣的體積也就是以鬆方來計算；實方乘以一點三等於鬆
      方），復以譽嘉公司名義出售全台四萬立方公尺（亦為鬆方），原告依已定之
      計畫預期可獲四百八十萬利益（40000x120=0000000）。再扣除清運垃圾成本
      二十八萬元，即為原告所失利益（消極損害）為四百五十二萬元。又因被告違
      約造成原告無法如期如數交付砂石給全台公司，依約除應返還所收之二百萬元
      外，尚須賠償全台公司，然全台公司不循法律途徑主張權利竟教唆黑道份子向
      原告索賠五百萬元。全台公司業向原告索賠，雙方刻正協商中，有當初仲介雙
      方簽約之介紹人丙○○出面協商。據上，經原告核算後被告違約造成原告受有
      積極損害五百萬元與消極損害四百五十二元原告僅就四百萬元之範圍求償等語
      。經查：
      （１）原告雖主張其向被告購得系爭工地即將出土之土方後，即將之轉賣予訴
            外人全台公司，惟此為被告所否認，雖原告事後（九十二年十一月二十
            一日起訴時未提出，於九十三年二月十八日方提）提出一份訴外人譽理
            公司與全台公司九十二年六月二十六日之買賣契約書一份、代收票據明
            細單一份、授權書一份，欲證明原告與全台公司就系爭原告向被告所預
            購之廢土有轉賣之事實，惟該契約之真正，業為原告所否認，被告就該
            契約係全台公司所簽署之事實，雖傳其公司總經理黃戊奎及友人丙○○
            到庭陳證，然黃戊奎為原告公司之總經理，其證言難免偏頗，而丙○○
            固到庭結證其有介紹原告出售土方予全台公司，惟觀之系爭買賣契約，
            並無黃戊奎及丙○○之署名見證，且原告亦未能舉全台公司實際與原告
            簽訂契約之人，到庭陳證訂約過程之事實，實難僅憑原告總經理及友人
            之陳述，即認有此契約存在。再者，系爭買賣契約，依其契約書上之記
            載，買受人為全台公司，出賣人為訴外人譽嘉公司，而非原告，證人黃
            戊奎及丙○○陳述原告有與全台公司訂約轉售系爭土方，並不吻合，是
            原告主張其有轉售之事實，實難採信。至於原告所提代收票據明細單一
            份，其上固有記載「發票人全台，付款銀行台中商業銀行，到期日九十
            二年六月二十五日，票額二百萬元」之代收紀錄，然系爭買賣契約記載
            譽嘉公司與全台公司係於九十二年六月二十六日訂立買賣契約並交付訂
            金二百萬元，縱全台公司確有與譽嘉公司訂約，並當場簽發交付二百萬
            元支票，該支票之發票日亦應為九十二年六月二十六日，豈會倒填日期
            ，將發票日記載為九十二年六月二十五日之理？系爭代收票據明細單，
            亦不足證明譽嘉公司與全台公司有買賣契約存在。未按，原告於九十三
            年十月七日，亦提出九十二年六月十日，原告授權譽理公司出售砂石之
            委託書一份，欲證明原告授權委託譽理公司轉售砂石云云，惟按該授權
            書如早已存在，原告何故於起訴後近一年方提出？且原告購得系爭土方
            如欲轉售，其何有授權假手他人之必要？況其授權之對象譽嘉公司法定
            代理人，竟與原告公司法定代理人同屬一人，更不合理，按系爭轉賣契
            約係由丁○○出面訂立，豈有不以原告名義出售，而須假藉他人名義為
            之？原告之主張顯不符常情。是原告既不能舉證證明，其確有將購得之
            土方轉售之事實，則原告主張其有因被告給付不能，致使其受有應賠償
            他人四百萬元違約金之損害，即難採信。
      （２）又當事人已證明受有損害，而不能證明其數額或證明顯有重大困難者，
            法院應審酌一切情況依所得心證定其數額。民事訴訟法第二百二十二條
            第二項定有明文。本件系爭工地所挖出之土方實際體積為二萬八千五百
            六十三立方公尺，原告主張該等土方之市價，於買賣當時一立公尺有一
            百五十五元，此參諸被告於原告九十二年九月二十五日，發函向其催告
            權利時，被告於九十二年九月二十九日函復稱：原告報價申購之價格一
            立方公尺二十元，與市價一立方公尺一百六十五元差距甚遠等語，及被
            告事後係以每立方公尺一百四十元由榮傑工程行取得土方所有權等情事
            觀之，被告於九十二年九月二十九日，函復原告欲請求提高售價，其於
            函中稱系爭土方每立公尺市價一百六十五元，無非是提醒原告該等土方
            價值，與原告所欲再給付之價金過少而為，自有虛誇之可能，而被告將
            系爭土方以每立方公尺轉售榮傑公司，為被告實際出售之交易價格，被
            告無壓低價格賤售之必要，是本院認系爭土方之市價，應以每立方公尺
            一百四十元較為合理，並以此價值計算原告所受損害。系爭交易之土方
            價值為三百九十九萬八千八百二十元（即28563X140元），是原告因被
            告債務不履行所受之損害總額為三百九十九萬八千八百二十元，應可認
            定。
      （３）基於同一原因事實受有損害並受有利益者，其請求之賠償金額應扣除所
            受之利益。民法第二百一十六條之一定有明文。按系爭工地之土方，固
            由被告出售予原告，惟原告必須自行挖取，並清運離開現場，方能轉售
            ，是原告可對被告主張損害賠償之金額，固如前述，惟系爭土方，因被
            告事後再出售他人，而遭他人挖取，原告就其取得土方時，所必須支付
            之挖取、清運費用，因被告轉賣之行為，而無庸再行支付，即得主張系
            爭土方替代賠償之權利，是本件原告因被告之債務不履行，受有損害，
            亦受有免於支付挖取、清運土方之利益，其請求之賠償金額應扣除所受
            之利益。又原告如挖取、清運系爭土方之成本，原告固稱每立方公尺，
            僅須一十五元，且證人廖隆基亦證稱挖土方一立方公尺要十幾元云云，
            然依卷附原告所提營建棄填土處理計劃所附工程基本資料修改，系爭土
            方處理費用記載每立方公尺為五十五元，即系爭土方挖取、運棄之廢用
            ，每立方公尺為五十五元，本院認應以此數額為原告取得系爭每立方公
            尺土方之挖取、清運費用較符合實情，原告主張其挖取清運成本，每立
            方公尺僅十五元，應與事實不符，原告免於支付挖取、清運之成本費用
            為一百五十七萬零九百六十五元。基上，前述損害賠償額三百九十九萬
            八千八百二十元，扣除原告所受之利益額一百五十七萬零九百六十五元
            ，為二百四十二萬七千八百五十五元，即為被告應賠償原告之金額。是
            原告因被告債務不履行，得請求被告賠償之金額為二百四十二萬七千八
            百五十五元
五、綜上所述，本件被告對原告有債務不履行之情事，且致原告受有二百四十二萬七
    千八百五十五元之損害，原告依上開債務不履行損害賠償請求權之規定，請求被
    告應給付原告二百四十二萬七千八百五十五元，及自起訴狀送達翌日（即九十二
    年十一月二十八日）起，至清償日止，按年息百分之五計算之利息，為有理由，
    應予准許；原告逾此部分之請求部分，於法無據，應予駁回。
六、本件原告勝訴部分，原告及被告均陳明願供擔保，聲請准為宣告假執行及免為假
    執行之宣告，經核無不合，爰酌定相當之擔保金額併宣告之；至於原告其餘敗訴
    部分，其假執行之聲請，因訴之駁回而失所依據，不予准許。
七、本件事證已臻明確，兩造其餘攻擊防禦方法，經審酌後核與判斷結果不生影響，
    爰不一一贅述，附此敘明。
八、訴訟費用負擔及假執行宣告之依據：民事訴訟法第七十九條、第三百九十條第二
    項、第三百九十二條第二項、第三項。
中　　　華　　　民　　　國　　九十三　　年　　　十一　　月　　  十二    日
　　　　　　　　　　　　　　　　　台灣台中地方法院民事第三庭
~B法      官  王金洲
右為正本，係照原本作成。
如對本判決上訴，須於判決送達後二十日內向本院提出上訴狀（須附繕本）。
中　　　華　　　民　　　國　　九十三　　年　　　十一　　月　　　十二　　日
~B法院書記官
